【裁判字號】    98,訴,1570
【裁判日期】    990204
【裁判案由】    給付違約金
【裁判全文】
臺灣臺北地方法院民事判決              98年度訴字第1570號
原      告  昭林營造股份有限公司
法定代理人  甲○○
訴訟代理人  張世興律師
被      告  義和營造工程股份有限公司
法定代理人  乙○○
訴訟代理人  駱忠誠律師
上列當事人間給付違約金事件，本院於民國99年1月21日言詞辯
論終結，判決如下：
    主  文
原告之訴及假執行之聲請均駁回。
訴訟費用由原告負擔。
    事實及理由
壹、程序方面：
    按當事人得以合意定第一審管轄法院，民事訴訟法第24條第
    1項前段定有明文。查本件被告址雖設臺中市○區○○街60
    號，惟兩造以合約書附註2.合意管轄定本院為第一審管轄法
    院，有兩造買賣合約書（見本院審訴卷第6頁）可稽，亦為
    兩造所不爭執。是本院自有本件第一審管轄權，合先敘明。
貳、實體方面：
一、原告起訴主張：兩造於民國98年2月23日簽訂買賣合約書，
    約定由被告向伊買受Tianli Machinery天力機械有限公司盤
    式支承材料，總價金為新台幣（下同）676萬元（不含稅）
    ，應於交貨完成後付款。嗣雙方變更付款條件為被告應於同
    年4月30日交付銀行付款信用狀（不可撤銷）予伊。詎被告
    未依約於98年4月30日交付信用狀，且以送審資料無法通過
    核可，已嚴重影響後續工程進度為由，於同年5月29日通知
    伊取消系爭買賣合約。然伊之送審資料完全符合規定，且得
    補正，被告逕行取消系爭買賣合約，業已構成違約。是依前
    所述，被告故意違約，依法應負違約責任，且被告以不正當
    行為阻止買賣契約附註7.之條件成就，依民法第101條第1項
    規定，視為「送審核可」之條件成就，因此，伊即得依買賣
    合約書附註1.之約定，請求被告給付總價款70％之懲罰性違
    約金。並聲明：(一)被告應給付原告496萬8600元，及自起訴
    狀繕本送達翌日起至清償日止，按年息5％計算之利息。(二)
    願供擔保請准宣告假執行。
二、被告則抗辯：
    被告參加台中市政府辦理「中部科學工業園區○○○○道路
    新闢工程第三標」之採購案，於得標後原告向被告表示其係
    「盤式支承」之專業製造商，亦瞭解該採購案有關盤式支承
    之材料規範，且絕對有能力製作符合前揭採購案規格之「盤
    式支承」，被告因急需此等材料，據以施工，俟雙方就價契
    約及價金等多次協商後，於98年2月23日簽訂買賣合約，並
    約定「本買賣合約書材料需經送審核可後才正式生效」，故
    實有以原告所提之材料通過業主即台中市政府審查為契約生
    效條件，以保障被告之權益。惟俟被告與原告簽訂系爭契約
    後，原告一直未提出符合「中部科學工業園區○○○○道路
    新闢工程第三標」施工規範內所規定之應送審查之資料，供
    被告送台中市政府審核，經被告催促後，原告始於98年3月1
    7日以林營字第1400699001號函檢附相關資料予被告，惟當
    被告擬將資料送至台中北市政府時，原告又來函表示有誤，
    經原告修正後於同年4月13日再將資料函覆被告，被告又將
    之送至台中市政府所委之監造設計單位即「杜風工程顧問有
    限公司」（下稱杜風工程公司）進行第一次審查，惟由於原
    告所送審之資料未附有「試驗計畫」，於98年5月26日遭審
    查單位退件。然由於前揭工程之工期僅500日甚為急迫，而
    原告所供應之盤式支承又是施工必須之重要材料，原告所提
    資料又有所缺漏，至原本應於98年4月30日送審合格，並開
    始製作，120日後交貨始能配合施工之目的無法達成，且原
    告認為「試驗計畫」非其應準備之文件，從而無欲提供該等
    文件，致被告無法繼續送審，其條件已無法成就。因此，被
    告為免遭原告拖延而致日後施工遲延而受罰，乃以原告未提
    出妥適之送審資料，且遲未經審查通過為據，在契約所定之
    停止條件未成就前通知原告取消此一買賣契約，是原告反向
    被告請求給付違約金即屬無據。
  (二)退步言之，姑不論本件條件是否成立，如買賣契約仍發生效
    力，原告有給付約定之盤式支承予被告，被告則有給付約定
    價金之責。而所謂「懲罰性違約金」，係指當事人得約定債
    務人於債務不履行時必須支付之違約金，其前提應以債務人
    即被告有債務不履行之行為，亦即被告有違反契約約定之給
    付義務，始足當之。今系爭買賣契約，係約定被告向原告購
    買盤式支承，原告於依約交貨後，被告始有支付價金之義務
    ，惟今原告並未將盤式支承給付被告，被告依約即無給付義
    務，何來違約，原告卻起訴請求被告給付違約金，實無理由
    。另本件雖約定被告有先交付信用狀之義務，惟依前揭說明
    交付信用狀之目的在於擔保日後付款，而此一擔保性質之約
    定，在法理上自應係另一契約，因此被告縱未提出擔保，亦
    僅有給付遲延之問題，惟本件擔保契約並未有違約金之約定
    ，且與所擔保之債務有別，故亦應不適用系爭買賣契約之有
    關違約金之約定。又縱認依約被告應為給付，而該給付亦僅
    限於價金，是以，原告給付價金遲延，縱有造成原告損害，
    原告僅有價金遲延之損害。且價金之給付遲延，依民法第23
    3條第1項之規定，債權人亦僅得請求支付遲延利息，而此一
    遲延利息，依法定利率以週年利率百分之五計算，以於本件
    買賣價金676萬元為計，一年之遲延利息亦不過是33萬8000
    元，今原告即向被告請求價金百分之七十之違約金，此一違
    約金顯已逾遲延之損害，而顯有過高之情形。聲明：原告之
    訴駁回；如受不利判決，願供擔保免為假執行。
三、本件兩造不爭執事項：
  (一)由台中市政府招標之「中部科學工業園區○○○○道路新闢
    工程第三標」工程（下稱系爭工程）係由被告得標，被告為
    履行前開標案，於98年2月23日簽署買賣合約書，約定由被
    告向原告買受天力機械有限公司盤式支承材料，價金計676
    萬元（不含稅），應於原告收到正式送審核准公文及製造圖
    之日起120天內交貨完成，被告應於交貨完成後付款。該買
    賣合約書附註欄另記載：「1.懲罰性違約金為總價款之70％
    ....7.本買賣合約書材料須經送審核可後才正式生效」等語
    。嗣兩造復約定：「甲方（即被告）於簽約完成之日起（98
    年2月23日），後於（98年4月30日）交付銀行付款信用狀（
    不可撤銷）憑證給乙方（即原告），其他付款條件，詳如合
    約內容」，並將該約定內容浮貼於前開合約書上。
  (二)原告於98年3月17日第一次檢送系爭買賣契約之送審資料予
    被告；復於同年4月13日第二次檢送經修改後如原證17所示
    之送審書予被告。被告嗣將該送審書送交台中市政府委託之
    監造設計單位即杜風工程顧問有限公司（下稱杜風工程公司
    ）進行第一次審查。
  (三)嗣杜風工程公司於98年5月26日針對被告送審之橋樑盤式支
    承送審資料作成審查意見表（見原證七），認送審資料缺漏
    盤式支承相關檢驗抽查試驗計畫，建議被告請供料商（即原
    告）提供試驗計畫後提送審核。
  (四)被告於98年5月29日致函原告，表示因原告提供之材料送審
    資料無法通過核可，影響後續工程進度，故以該函向原告表
    明取消系爭買賣契約之意。
  (五)由台中市政府招標之「中部科學工業園區○○○○道路新闢
    工程第二標」工程係由訴外人茂聯營造股份有限公司（下稱
    茂聯營造公司）得標，該工程之監造人亦為杜風工程公司。
    茂聯營造公司為履行前開承攬契約，向原告採購盤式支承，
    並由原告協助提供原證13之橋樑盤式支承送審書送交杜風工
    程公司審查，杜風工程公司審查結果，認部分內容有誤及缺
    失，乃發函要求茂聯營造公司補正，經茂聯營造公司補正後
    通過審查。
四、得心證之理由：
    本件原告起訴主張被告未依約交付信用狀，且以送審資料無
    法通過核可，已嚴重影響後續工程進度為由，通知伊取消系
    爭買賣合約。然伊之送審資料完全符合規定，且得補正，被
    告逕行取消系爭買賣合約，業已構成違約，進而爰依系爭買
    賣契約約定請求原告給付懲罰性違約金，惟為被告所否認，
    並以前詞置辯，是本件應審酌者闕為：(一)原告依系爭買賣契
    約請求被告給付懲罰性違約金是否有據？(二)如原告有權請求
    被告給付懲罰性違約金，其請求之違約金數額是否過高，而
    有酌減之必要？
  (一)按附停止條件之法律行為，於條件成就時，發生效力；附解
    除條件之法律行為，於條件成就時，失其效力。民法第99條
    第1、2項明文規定。又按附停止條件之法律行為，於該停止
    條件成就前，此一法律行為固尚未發生效力，惟法律行為若
    已發生效力，而約定如因某不確定情事發生，使之失其效力
    者，則非為附停止條件之法律行為，最高法院87年度台上字
    第1083號民事裁判可資參照。依本件買賣合約書附註7.約定
    ：「本買賣合約書材料需經送審核可後才正式生效。」，且
    該合約書亦載明：「交貨日期：乙方（即原告）收到正式送
    審核准公文及製造圖之日起120天交貨完成。」（見本院審
    訴卷第5至6頁），故本件買賣契約所約定之材料須經被告之
    業主即台中市政府審查核可後方得以進行交付貨物之程序。
    易言之，系爭買賣契約所約定之盤式支承材料，如未經被告
    之業主核可，該材料即不得進行交付，縱使交付要不生之任
    何效力一節，堪以認定。是兩造就本件買賣契約係以被告陳
    報其業主並經核可，為停止條件，於該條件未成就前，即不
    生變更或增改設計之效力，原告雖以雙方當事人之真意係為
    保障雙方有一合理之退場機制，若日後材料送審未獲核准，
    則買賣取消，雙方回復原狀，互相不得要求理賠，故在條件
    成立前，雙方仍依買賣契約之約定履約，買方給付簽約金及
    各期貨款，賣方準備送審文件相關事宜，資為主張。然依兩
    造買賣契約之文意觀之，須「送審核可」之條件成就後，該
    合約書之材料才正式生效。又系爭買賣契約另約定：「甲方
    於簽約完成之日起....，其付款條件，詳如合約內容。」等
    語，此項約定乃緣於被告曾有債信不良之情形，原告恐於交
    貨完成後，無法取得貨款，因而變更付款辦法，此為原告所
    自承，益見前揭契約約定之信用狀乃係用於擔保系爭買賣契
    約得以履行，非謂被告逕以此為給付系爭買賣貨款之意。準
    此，本件契約實為附停止條件之買賣，堪為認定，先予敘明
    。
  (二)次按因條件成就而受不利益之當事人，如以不正當行為阻其
    條件之成就者，視為條件已成就，為民法第一百零一條第一
    項所明定。所謂阻其條件之成就，必須有阻其條件成就之故
    意行為，始足當之，若僅與有過失，尚不在此規定適用之列
    ，最高法院95年度台上字第906號判決意旨參照。故當事人
    為圖免因條件成就而受不利益，故意不為該行為，即係以不
    正當消極行為阻其條件之成就，依上開規定，應視為條件業
    已成就，此亦有最高法院86年度台上字第2280號民事判決可
    以參考。經查系爭契約為附條件之買賣，而依前開說明，該
    條件須為送審核可後始得以成就，惟兩造迄今並未提出所要
    求補正之文件，自無法完成送審核可之動作，是系爭契約停
    止條件仍屬未成就一節，此為兩造所不爭執。原告固主張被
    告故意未將被告之業主所要求補正之文件送予業主所委任之
    監造設計單位即杜風工程顧問有限公司（下稱杜風工程公司
    ）作第二次審查，依民法第101條第1項規定，系爭買賣契約
    所約定之條件因被告之行為視為已成就，本件買賣契約因而
    正式生效，而被告取消系爭買賣契約即構成違約，伊自得請
    求被告給付違約金云云，業提出橋樑盤式支承第一次送審書
    審查意見表、被告公司函文等影本文件附卷為憑（見本院審
    訴卷第15至17頁）。而被告則以前開第一次審查意見表所示
    之請廠商提送盤式支承相關檢驗抽查試驗計畫，實為原告所
    應提出，此觀中部科學工業園區○○○○道路新闢工程施工
    說明書（下稱系爭新闢工程說明書）第05821章1.6資料送審
    之規定甚明，然原告遲未為提出，而被告亦無阻其提出試驗
    計畫，故被告所指實非有據等語抗辯。經查，原告自承其係
    負責提供文件，復參酌杜風工程公司以98年10月19日杜風公
    字第0982600號函覆之內容可知，所稱之盤式支承相關檢驗
    抽查試驗計畫內容為鋼板等材料之取樣試驗方法、頻率及合
    格標準等，以及如施作非破壞檢驗之組數及針對何種形式之
    盤式支承進行取樣之成品檢驗（見本院審訴卷第183至184
    頁），而觀諸系爭新闢工程（第三標）橋樑盤式支承送審書
    之內容，有關材料規格部分，原告僅提出鋼板、不銹鋼板、
    聚四氟乙烯板、橡膠塊等材料之數據，尚有密封環、單向活
    動支承之導板等材料之數據未提出，且取樣試驗方法亦未為
    提出，顯見前開試驗計畫內容實有由原告提出之必要；另前
    開函文亦載明「五、本公司....。因此，義和營造工程股份
    有限公司之下游分包商所提出之材料送審與取樣亦須依契約
    及施工規範之規定辦理審查。....」等語，是以堪認原告負
    有提出杜風工程公司所要求補正之相關檢驗抽查試驗計畫之
    義務，原告稱係由被告負責提出云云，即不足採；再者，系
    爭新闢工程第三標與第二標，依杜風工程公司之函覆表示兩
    件工程之規模及橋樑結構型式並不相同，且各項材料等取樣
    數量亦不相同，故原告稱伊所提出之資料與第二標之資料相
    同，因而已盡其提出資料之義務，亦有未合；至原告另主張
    系爭合約書附註5.約定有「不含材料及功能試驗費用及出差
    費」，因此，有關試驗如何進行與費用，乃係由被告應負責
    ，進而試驗計畫依兩造合約約定，自屬被告應負責之事項云
    云。經查，該附註約定僅載明不含功能試驗費用等語，其餘
    部分並未述明前開試驗計畫係由被告負責提出，原告據此空
    言即稱被告負有提出試驗計畫之義務，自難認實在。綜此，
    被告固有負責送審之義務，惟補正文件之提出仍係由原告負
    責，是原告遽以主張被告未送審補正文件之行為，實係以屬
    不正當行為阻系爭買賣契約之條件成就，故該條件視為已成
    就等語，即屬無理。
  (三)綜上所述，系爭契約為附條件之買賣契約，而本件條件迄未
    成就，且亦無原告所主張有視為條件已成就之情事，是系爭
    契約尚未有效成立，已認定如前所述；按約定有違約金者，
    有債務不履行情事發生時，債權人即不待舉證證明其所受損
    害係因債務不履行所致及損害額之多寡，均得按約定之違約
    金，請求債務人支付，此觀最高法院92年度台上字第697號
    民事裁判意旨甚明。故如發生債務不履行之情事，債權人雖
    得依違約金之約定請求給付，然此仍須於系爭契約係有效成
    立之前提下始得為之，而本件系爭買賣契約既仍未有效成立
    ，業如前述，原告自不得據此請求被告給付違約金，是原告
    前開主張即屬無據。
五、從而，原告爰依系爭買賣契約附註7.請求被告給付違約金49
    6萬8600元，及自起訴狀繕本送達翌日起至清償日止，按年
    息5％計算之利息，為無理由，應予駁回。又原告之訴既經
    駁回，其假執行之聲請亦失所附麗，應併予駁回。
六、本件事證已臻明確，兩造其餘之攻擊防禦方法及舉證，經本
    院審酌後，認均不足以影響本判決之結果，毋庸一一論列，
    併此敘明。
七、據上論結，本件原告之訴為無理由，依民事訴訟法第78條，
    判決如主文。
中    華    民    國    99    年    2     月    4    日
                  民事第五庭  法  官  洪純莉
以上正本係照原本作成。
如對本判決上訴，須於判決送達後20日內向本院提出上訴狀。
中    華    民    國    99    年    2     月    4    日
                              書記官  邱美嫆

司法院資訊處製作；財團法人民間司法改革基金會備份。
